---
title: "Module 2 - Solutions"
author: "Sam Dumble - Research Methods Support"
date: "01/02/2021"
output:
  word_document: default
  html_document: default
  pdf_document: default
---

```{r setup, include=FALSE,message=FALSE,echo=FALSE}

library(tidyverse)
library(knitr)

BeanSurvey<-read.csv("bean_survey.csv")[,-1]

BeanSurvey$AGEHH<-c(32,57,20,55,78,42,28,49,41,54,65,63,32,29,43,68,53,39,25,44,23,47,32,26,25,29,44,23,58,69,26,65,75,51,38,24,35,29,37,45,50,23,60,32,70,43,51,28,65,33)


BeanSurvey<-mutate(BeanSurvey,GENDERHH=ifelse(is.na(GENDERHH),"male",as.character(GENDERHH)))


```

## Solutions

Tous les exercices utilisent les données de l'enquête "BeanSurvey" avec lesquelles nous avons travaillé jusqu'à présent - n'oubliez pas que vous pouvez également revenir en arrière pour consulter la description des données et des variables.

**Exercice 1. Remplacez chacune des occurrences de "ZZZ" du code ci-dessous pour produire un diagramme à barres indiquant les fréquences de la variable "sexe du chef de ménage" `GENDERHH`**


```

ggplot(data=ZZZ, aes(x=ZZZ)) + 
  geom_ZZZ()

```

```{r}

ggplot(data=BeanSurvey, aes(x=GENDERHH)) + 
  geom_bar()

```

Pour résoudre la question, nous devons remplacer trois ZZZ - d'abord par le nom de la donnée "BeanSurvey" et ensuite par le nom de la variable dans la cartographie "GENDERHH". Faites très attention à l'orthographe exacte de ces trois ZZZ, avec des majuscules et des minuscules.

Nous devons également définir le geom_ correct - dans ce cas, pour afficher un diagramme en barres des fréquences, nous utilisons `geom_bar`.


**Exercice 2. Identifiez et corrigez la ou les erreurs dans ce code pour produire un boxplot de l'âge du chef de ménage par village**

```
ggplot2(data = BEANSURVEY,  aes(x = AgeHH, y = Village) 
  geom_box()
```

```{r}
ggplot(data = BeanSurvey,  aes(x = AGEHH, y = VILLAGE)) +
  geom_boxplot()
```

Il y a beaucoup d'erreurs! :
* Il n'y a pas de "+" à la fin de la première ligne
* A la deuxième ligne, deux parenthèses sont ouvertes mais une seule est fermée
* La fonction est "ggplot" et non "ggplot2"
* Les données ont été saisies avec la case incorrecte - "BeanSurvey" et non "BEANSURVEY".
* Les variables ont été saisies avec des cas incorrects. "AGEHH" et non pas "AgeHH" ; "VILLAGE" et non pas "Village
* La fonction correcte est `geom_boxplot()`


**Exercice 3. Produisez un histogramme de la superficie du terrain. Placez les bacs de manière à ce que chacun d'entre eux couvre une superficie de 1 acre**

Nous devons d'abord decomposer la question dans les différents éléments du ggplot :
data-> BeanSurvey
aesthetics->x->LANDAREA
geom->histogram

```{r}

ggplot(data=BeanSurvey,aes(x=LANDAREA))+
  geom_histogram()

```
Une fois que nous l'aurons, nous pourrons envisager de modifier le système pour qu'il ne couvre qu'un acre par bac. Nous devons trouver l'option `binwidth` dans la fonction geom_histogram

```{r}
ggplot(data=BeanSurvey,aes(x=LANDAREA))+
  geom_histogram(binwidth = 1)
```



**Exercice 4. Faites un diagramme de dispersion montrant le nombre d'adultes sur l'axe des x par rapport au nombre d'enfants sur l'axe des y. Voyez-vous des limites à ce diagramme ?**

data-> BeanSurvey
aesthetics->x->CHILDREN
aesthetics->y->ADULTS
geom->point

```{r}
ggplot(data=BeanSurvey,aes(x=ADULTS,y=CHILDREN))+
  geom_point()
```
Une limite ici est que nous avons beaucoup d'observations qui se chevauchent. Par exemple, beaucoup d'observations dans nos données ont 2 adultes et 3 enfants. Mais nous ne voyons qu'un seul point. Il pourrait s'agir d'un cas où nous voudrions plutôt faire un diagramme de gigue.

```{r}
ggplot(data=BeanSurvey,aes(x=ADULTS,y=CHILDREN))+
  geom_jitter(width=0.1,height=0.1)
```
La largeur et la hauteur déterminent à quelle distance du centre les pointes sont autorisées à s'agiter.