---
title: "Réalisation de graphiques avec R à l'aide de ggplot2 : Première partie"
output: 
  learnr::tutorial:
    progressive: true
    allow_skip: true
    df_print: default
runtime: shiny_prerendered
description: >
  Découvrez la syntaxe de base de R.
---

## Aperçu

![](https://youtu.be/lbt4BH9Q82E)

Au cours de cette session, nous examinerons l'une des fonctionalités les plus utiles et couremment dans la programmation en R : la visualisation de données. Pour ce faire, nous nous intéresserons plus particulièrement à la bibliothèque (aussi appele package) pour faire des graphiques `"ggplot2"`. Ce manuel comprends trois parties, en plus d'une série d'exercices et de questions. Vous pouvez compléter ce tutoriel à votre propre rythme, au cours de plusieurs sessions, mais notez que la progression dans chaque partie du cahier d'exercices n'est enregistrée que si vous utilisez le même appareil. Cependant, vous pouvez passer d'une partie à l'autre à n'importe quel moment dans chaque partie en utilisant le menu de navigation.

### Installation du package ggplot2
Comme mentionné dans la vidéo, il ne s'agit pas de la bibliothèque de graphique par défaut dans R - mais d'une bibliothèque supplémentaire qui doit être installée séparément. Nous en apprendrons plus sur l'installation des packages un peu plus tard dans le cours, mais une chose importante à retenir est que lorsque vous utilisez RStudio ou R, il faut s'assurer que vous avez d'abord téléchargé le package, en utilisant `install.packages("ggplot2")`, et que vous l'avez chargé pour la session, en utilisant `library(ggplot2)`. Le paquet a déjà été préchargé dans ce tutoriel

```{r setup, include=FALSE}
library(learnr)
library(tidyverse)
library(knitr)
tutorial_options(exercise.timelimit = 10)
BeanSurvey<-read.csv("bean_survey.csv")[,-1]

BeanSurvey$AGEHH<-c(32,57,20,55,78,42,28,49,41,54,65,63,32,29,43,68,53,39,25,44,23,47,32,26,25,29,44,23,58,69,26,65,75,51,38,24,35,29,37,45,50,23,60,32,70,43,51,28,65,33)


BeanSurvey<-mutate(BeanSurvey,GENDERHH=ifelse(is.na(GENDERHH),"male",as.character(GENDERHH)))


```
### Vue d'ensemble de ggplot2

`"ggplot2"` n'est pas non plus la seule bibliothèque de graphique supplémentaire qui existe dans R. Il existe de nombreuses façons différentes de faire des graphiques en utilisant R, bien que de nos jours "ggplot2" soit la plus utilisée. En particulier, si vous regardez des ressources plus anciennes en ligne, vous pouvez voir des graphiques produits en utilisant la bibliothèque de graphique de base de R, ou parfois dans une bibliothèque différente appelée `"lattice"`. Cependant, `ggplot2` est un choix évident pour les nouveaux utilisateurs de R pour commencer - puisque le code est conçu pour être cohérent afin de réaliser, théoriquement, n'importe quel type de graphique que vous pourriez imaginer, le style par défaut est visuellement attrayant mais les graphiques peuvent aussi être facilement personnalisés de nombreuses façons. Il y a un compromis à faire, car `"ggplot2"` utilise beaucoup de terminologie légèrement étrange qui peut prendre un certain temps à apprendre et à s'habituer. 

"gg" signifie "grammaire des graphiques" ("grammar of graphic"), un terme inventé par Leland Wilkinson en 1999. Il s'agit d'un système de définition des graphiques qui vous encourage à réfléchir à chacun des différents éléments qui composent le graphique et qui fournit des spécifications pour ces éléments. Dans ce cours, nous nous concentrerons sur six de ces composantes : "aesthetics", "geometries", "themes", "facets", "scales" (echelles) et "labels" (etiquettes). Ces spécifications vous permettent de réfléchir clairement à ce que vous voulez afficher, de personnaliser au maximum le "contenu graphique" et le style, et d'assurer facilement la cohérence visuelle de nombreux graphiques différents.

Il y a d'autres éléments que vous pouvez explorer au-delà de cela, mais avec ces six éléments, vous serez en mesure de faire des milliers de graphiques à partir de vos données. La syntaxe et la terminologie de ggplot2 peuvent paraître déroutantes au début, mais avec la pratique, une fois que vous aurez compris les éléments de base, vous serez en mesure de produire des graphiques complexes très rapidement et facilement. 

Pour rappel, ce manuel contient un mélange de blocs de code que vous pouvez exécuter sans avoir à modifier, et de blocs de code précédés d'une **QUESTION**, où vous devrez apporter des modifications au code. Les solutions à ces questions sont intégrées dans les blocs de code.



## Le jeu de données 'BeanSurvey' 

Les données que nous utilisons dans cette session sont issues d'une enquête menée en Ouganda auprès d'agriculteurs identifiés comme cultivant des haricots.

L'ensemble de données contient un extrait de 50 réponses à 23 des questions de l'enquête, et a été importé dans R en tant que base de données appelée "BeanSurvey".

Un résumé des variables de ce jeu de données est présenté ci-dessous.

```{r data1, echo=FALSE,message=FALSE,warning=FALSE}


data.frame(Column=colnames(BeanSurvey),
           Description=c("Identifiant de l'agriculteur", "Nom du village", "Composition du ménage", "Sexe du chef de ménage", "Âge du chef de ménage",
                         "Occupation du chef de ménage", "Nombre d'adultes dans le ménage", "Nombre d'enfants (<18) au sein du ménage", "Cultivent-ils du matoke?",
                         "Cultivent-ils du maïs?", "Cultivent-ils des haricots?", "Cultivent-ils des bananes?", "Cultivent-ils du manioc?",
                         "Cultivent-ils du café?", "Superficie de la ferme (acres)", "Utilisation de la main-d'oeuvre", "Cultures intercalaires avec des haricots",
                         "Responsabilité de décision des ménages", "Cultivent-ils des haricots pour la vente?", "Quantité de haricots plantés pendant la longue saison des pluies",
                         "Quantité de haricots plantés pendant la courte saison des pluies", "Quantité de haricots récoltés pendant la longue saison des pluies"
                         , "Quantité de haricots récoltés pendant la courte saison des pluies")) %>% kable()

```


Prenez le temps de parcourir l'ensemble des données ci-dessous pour vous familiariser avec les variables et le type de données stockées dans chacune d'elles. Vous aurez peut-être besoin de vous référer à ces données à certains moments au cours de ce tutoriel. N'oubliez pas que R est sensible à la casse, vous devrez donc toujours vous référer aux variables de cet ensemble de données exactement comme elles sont écrites dans les données. Par exemple, il y a une colonne dans ces données appelée "GENDERHH" mais il n'y a pas de colonne dans ces données appelée "GenderHH".

```{r data2,echo=FALSE}
DT::datatable(BeanSurvey)
```

(Vous pouvez utiliser les touches fléchées de votre clavier pour faire défiler vers la droite au cas où le tableau de données ne tiendrait pas entièrement sur votre écran)

## Premier graphique

Pour commencer, nous allons essayer de faire des graphiques en utilisant une seule variable à la fois. Commençons par un simple diagramme en barres montrant la fréquence des différents villages dans l'ensemble de données. Le code a été écrit pour vous dans la partie ci-dessous. Appuyez sur "Run Code" dans le bloc ci-dessous pour voir le graphique résultant.

```{r two_one,exercise=TRUE}
ggplot(data = BeanSurvey,  aes(x = VILLAGE)) + 
  geom_bar()
```

Facile ! Eh bien, peut-être pas au début, car certaines des commandes que nous utilisons dans ce bloc de codes semblent un peu étranges. Commençons par examiner chacun des composants de ce code pour comprendre ce qu'ils font tous.

## Data

Décomposons chacune des différentes parties de ce code.

Avec ggplot2, vous commencez toujours un graphe avec la fonction `ggplot()`. Cette fonction fournit les informations qui seront transmises à toutes les fonctions ultérieures pour la conception du graphique - en ce qui concerne les données et le "mappage esthétique" utilisés. 
Et pour réaliser un graphique, vous avez besoin de certaines données, tous les graphiques ggplots doivent être réalisés à partir d'un objet de classe data frame (ou tibble) - on ne peut rien representer qui ne vive à l'intérieur d'un de ces objets de données. 
La première chose que nous devons donc spécifier dans la fonction est le tableau de données que nous utilisons. Dans ce cas, le tableau de données que nous utilisons a reçu le nom de "BeanSurvey".

Et nous pourrions juste terminer notre code à ce stade et exécuter ce morceau de code, c'est un morceau de code valide et complet.

```{r dataplot1,exercise=TRUE}
ggplot(data = BeanSurvey)
```

Mais il est totalement inutile en soi ! Nous avons dit à R de faire un graphique à partir des données de l'enquête "BeanSurvey", mais nous ne lui avons pas dit quelles variables des données nous voulions representer, ni comment nous voulions les utiliser. Nous obtenons donc un cadre de graphique complètement vierge.

Cela nous amènera à préciser les deux composantes les plus importantes du ggplot - les variables que nous voulons utiliser (le "mappage esthétique") et la façon dont nous voulons les utiliser (les "géométries"). Chaque ggplot que vous ferez nécessitera au minimum de spécifier les données, l'esthétique et les géométries. Tout le reste est, dans une certaine mesure, optionnel, car des paramètres par défaut sont appliqués.


## Mappage esthétique

Si nous revenons au code de depart, nous avons vu la partie du code qui disait "aes(x = VILLAGE)". "aes" est l'abréviation de "aesthetics". C'est le mot utilisé pour décrire les différentes composantes du graphique  sur lequel nous pouvons representer différentes variables à partir de nos données.
Lorsque l'on pense aux graphiques les plus simples, l'esthétique évidente est l'axe des x et l'axe des y. Mais nous en apprendrons plus sur les autres esthétiques plus tard, car nous pouvons aussi utiliser nos données pour définir les couleurs, la taille des points, les formes, les étiquettes, etc. Pour certains types de graphiques, comme les diagrammes à barres, nous n'avons besoin de spécifier qu'une seule esthétique au minimum. Ainsi, nous pouvons faire correspondre la colonne "VILLAGE" à l'esthétique x de notre graphique en vue de réaliser un seul diagramme à barres.

Encore une fois, nous pouvons exécuter cette ligne de code :

```{r aes1,exercise=TRUE}
ggplot(data = BeanSurvey, aes(x = VILLAGE))
```

Vous verrez qu'il s'agit également d'un canevas vierge, comme auparavant, sauf que cette fois, l'axe des x a été étiqueté et utilise sur la base des valeurs uniques de la colonne "VILLAGE" de notre jeu de données "BeanSurvey". 

Toute cette ligne a maintenant constitué la page sur laquelle nous allons tracer un graphique. Mais nous devons dire à R comment exactement il doit dessiner le graphique, ce que nous faisons en définissant une géométrie. 

## Géometries   

Tous les types de géométrie sont des fonctions `geom_xxx` où le `xxx` est remplacé par l'abréviation du type de graphique que vous voulez faire. La fonction geom que nous voulons utiliser maintenant pour un diagramme à barres est `geom_bar`.
Lorsqu'on écris le code d'un ggplot, on pense en terme de superposition de toutes ces différentes fonctions. Chacune de ces fonctions forme une couche qui est ajoutée séquentiellement au graphique.
Le cadre que nous venons d'établir est une couche ; les barres seront une autre couche. Les éléments sont séparés par un `+`, et il est généralement habituel de commencer une nouvelle ligne pour chaque nouvelle couche, car cela rend votre code plus facile à lire.

```{r aes2,exercise=TRUE}
ggplot(data = BeanSurvey,  aes(x = VILLAGE)) + 
  geom_bar()
```

Notez que le "+" doit être placé à la fin de la ligne, et non au début de la nouvelle ligne. Si vous oubliez de mettre le plus à la fin de la ligne, R verra un morceau de code complet et valide et l'exécutera, puis ignorera tout ce qui vient après (en général en donnant un avertissement ou une erreur ce faisant).

L'axe des y pour `geom_bar`, par défaut, devient la fréquence de chaque catégorie unique dans la variable correspondant à notre esthétique x. Nous pouvons donc voir sur le graphique que, dans notre enquête, nous avons interrogé des agriculteurs de deux villages, Kimbugu et Lwala, et qu'il y avait un peu plus d'agriculteurs interrogés à Lwala qu'à Kimbugu.

**Question : Modifiez le code pour obtenir un diagramme à barres de "AGEHH" au lieu de `VILLAGE`**
```{r AgePlot,exercise=TRUE}
ggplot(data = BeanSurvey,  aes(x = VILLAGE)) + 
  geom_bar()
```

```{r AgePlot-solution}
ggplot(data = BeanSurvey,  aes(x = AGEHH)) + 
  geom_bar()
```

## Graphiques avec une variable continue  

L'âge, contrairement au village, est une variable continue dans notre ensemble de données. Un diagramme à barres n'est donc probablement pas le meilleur choix de graphique lorsque l'on explore cette variable. Avec ce type de variables, nous pourrions plutôt envisager des histogrammes, des diagrammes de densité ou des boxplots. Ceux-ci peuvent être créés facilement en changeant le geom de geom_bar en `geom_histogram` ou `geom_density` ou `geom_boxplot`, sans avoir vraiment besoin de modifier notre code d'une autre manière.

```{r Agehist,exercise=TRUE}
ggplot(data = BeanSurvey,  aes(x = AGEHH)) + 
  geom_histogram()
```

Il peut être utile de récapituler la différence entre les diagrammes à barres et les histogrammes si vous n'êtes pas sûr de la façon dont ces deux types de graphiques diffèrent, <a href="https://stattrek.com/statistics/charts/histogram.aspx" target="_blank">ici</a>

Dans ce cas, R nous fournit un message "`stat_bin()` en utilisant `bins = 30`. Choisissez une meilleure valeur avec `binwidth`". Lors de la création d'un histogramme, les données numériques sont regroupées dans des "bacs" de valeurs similaires. La valeur par défaut est de créer 30 groupes de ce type, mais R a identifié que 30 n'est pas un choix judicieux pour nos données, donc le message nous fournit une suggestion utile ! Nous pourrions envisager de définir l'argument `binwidth` ("largeur des barres") avec "géo_histogramme" comme le suggère le message, pour fournir des groupes d'âge s'étendant sur 5 ans. 

```{r binwidth,exercise=TRUE}
ggplot(data = BeanSurvey,  aes(x = AGEHH)) + 
  geom_histogram(binwidth=5)
```


`geom_density` also works in a similar way.
```{r Agedens,exercise=TRUE}
ggplot(data = BeanSurvey,  aes(x = AGEHH)) + 
  geom_density()
```
Le diagramme de densité ressemble beaucoup à un histogramme, sauf qu'il applique une fonction plus lisse afin que vous puissiez essayer de comprendre la distribution sous-jacente de la variable que vous examinez.

Essayons donc à nouveau la même chose avec la boîte à moustache :

```{r Agebox,exercise=TRUE,error=TRUE}
ggplot(data = BeanSurvey,  aes(x = AGEHH)) + 
  geom_boxplot()
```

Il peut être utile de récapituler les informations présentées dans un boxplot, si ce n'est pas quelque chose dont on se souvient immédiatement,
<a href="https://stattrek.com/statistics/charts/boxplot.aspx" target="_blank">ici</a>

Il nous montre :
* La valeur médiane, la ligne noire au milieu. C'est le point où la moitié des valeurs sont inférieures et l'autre moitié supérieures.
* Les valeurs minimales et maximales, les extrêmes de la ligne
* L'écart interquartile, les bords de la boîte. Ceux-ci nous montrent les points où 25% des valeurs sont inférieures et 75% supérieures en bas ; puis les points où 75% des valeurs sont inférieures et 25% des valeurs sont supérieures en haut.

Pour toutes les représentations graphiques que nous avons faites jusqu'à présent, nous avons un choix à faire : si nous voulons que l'histogramme, la représentation graphique de la densité ou le boxplot soient représentés horizontalement, nous ne spécifierons qu'une esthétique x. Mais avec toutes ces géométries, nous pourrions aussi avoir le même graphique produite verticalement en utilisant simplement une esthétique y.

```{r Agebox2,exercise=TRUE}
ggplot(data = BeanSurvey,  aes(y = AGEHH)) + 
  geom_boxplot()
```

Dans la plupart des cas, il s'agit d'une préférence personnelle quant à savoir si vous préférez voir les graphiques horizontalement ou verticalement, et différentes personnes peuvent avoir des préférences différentes.

Les statisticiens adorent les boxplots. Bien qu'un seul boxplot en soi soit assez ennuyeux, beaucoup de boxplots côte à côte peuvent être assez intéressants et permettre des comparaisons. Par exemple, je me demande s'il existe un lien entre le sexe du chef de ménage et son âge ?

## Graphique avec plus d'une variable

En utilisant le même code que celui que nous venons d'utiliser, nous pouvons ajouter à notre graphique le mappage d'une variable catégorielle, afin de produire plusieurs boxplots côte à côte. Avec `geom_boxplot` si nous spécifions une variable y et une variable x, alors l'une d'entre elles doit être une variable numérique continue (comme l'âge ou le rendement en haricots) et l'autre doit être une variable catégorielle (ordinale ou nominale) (comme le village ou le sexe).

```{r Agebox3,exercise=TRUE}
ggplot(data = BeanSurvey,  aes(y = AGEHH,x=GENDERHH)) + 
  geom_boxplot()
```

*QUESTION : Essayez d'interpréter les résultats de ce boxplot. Voyez-vous des différences dans la répartition des âges entre les hommes et les femmes chefs de famille ? Si oui, lesquelles ?*

Essayer d'inclure une autre variable numérique, comme "CHILDREN", au lieu de "GENDERHHH", ne donnera pas d'erreur, mais le graphique ignorera simplement cette variable x et fera une seule case et un message d'avertissement apparaîtra.

```{r Agebox4,exercise=TRUE}
ggplot(data = BeanSurvey,  aes(y = AGEHH,x=CHILDREN)) + 
  geom_boxplot()
```
Toutes les fautes que vous faites dans R n'entraîneront pas une erreur ! Dans le cas présent, nous avons produit une intrigue qui n'est presque certainement pas ce que nous voulions. Bien qu'une fois de plus, R nous a donné un message pour essayer de nous aider dans ce cas :`Continuous x aesthetic -- did you forget aes(group=...)?`.

Donc, pour résoudre ce problème, dans le `aes()` nous devrions inclure `group=CHILDREN` ainsi que `x=CHILDREN`. 

```{r Agebox5,exercise=TRUE}
ggplot(data = BeanSurvey,  aes(y = AGEHH,x=CHILDREN,group=CHILDREN)) + 
  geom_boxplot()
```
Ce graphique est assez intéressante. Les chefs de ménages sans enfant vivant dans le ménage  ont tendance à être beaucoup plus âgés en moyenne. C'est très logique, car il s'agit souvent d'agriculteurs qui ont des enfants qui ont un âge supérieur à 18 ans ou qui ne vivent plus dans le ménage. On observe alors une tendance à la hausse de l'âge moyen à mesure que le nombre d'enfants vivant dans le ménage augmente. Vous pouvez également voir que la "boîte" pour 6 enfants est en fait une ligne ! Cela se produit lorsqu'il n'y a qu'une seule observation au sein d'un groupe ou lorsque toutes les observations du groupe sont identiques.

Notez que, si nous avions seulement inclus `group=CHILDREN` sans `x=CHILDREN`, nous aurions quand même eu un problème. Cette fois, les graphiques séparées auraient été créées, mais l'axe n'aurait pas été étiqueté correctement.

```{r Agebox6,exercise=TRUE}
ggplot(data = BeanSurvey,  aes(y = AGEHH,group=CHILDREN)) + 
  geom_boxplot()
```



**Question : Maintenant, modifiez le code ci-dessous pour produire des boxplots afin de déterminer s'il existe une relation entre "LANDAREA" et "VILLAGE". Assurez-vous que vous attribuez les variables à l'esthétique appropriée**
```{r IncPol,exercise=TRUE}
ggplot(data = BeanSurvey,  aes(y = AGEHH,x=GENDERHH)) + 
  geom_boxplot()
```

```{r IncPol-solution}
ggplot(data = BeanSurvey,  aes(y = LANDAREA,x=VILLAGE)) + 
  geom_boxplot()
```

### geom_point

Nous pouvons maintenant essayer de créer un graphique de type "nuage de points", en utilisant geom_point(). Cependant, si nous prenons le code du premier exemple et modifions `geom_bar` en `geom_point`, nous trouvons une erreur.

```{r Agescat6,exercise=TRUE,error=TRUE}
ggplot(data = BeanSurvey,  aes(x = AGEHH)) + 
  geom_point()
```

Cette erreur nous dit qu'il y a un "missing aesthetic: y". En effet, nous avons besoin d'une variable x et d'une variable y pour produire un nuage de points. Idéalement, pour un nuage de points, nous avons besoin de deux variables quantitatives ; examinons donc l'âge sur l'axe des x et la superficie du champs sur l'axe des y.

```{r Agescat7,exercise=TRUE}
ggplot(data = BeanSurvey,  aes(x = AGEHH,y=LANDAREA)) + 
  geom_point()
```

Rien de ce qui est immédiatement évident ne saute aux yeux comme une relation entre ces variables !

Comme nous l'avons vu avec `geom_point()` et `geom_boxplot()`, les différentes géométries auront des exigences différentes pour l'"aesthetics" qui est une exigence minimale, et pour la nature des variables, si elles doivent être numériques ou catégorielles ou autre chose. <a href="https://github.com/rstudio/cheatsheets/raw/master/data-visualization-2.1.pdf" target="_blank">La fiche de triche ggplot2</a> est une excellente ressource pour aider à résoudre ce problème, tout comme <a href="https://r-graphics.org/" target="_blank">le livre R graphics cookbook</a> 

Nos graphiques sont tous un peu basiques, nous devrions donc apprendre un peu plus de R pour pouvoir commencer à les rendre un peu plus personnalisées et impressionnantes. Dans la deuxième partie, nous commencerons à en apprendre davantage sur l'application des couleurs et des scales (echelles) à nos graphiques. Mais tout d'abord, nous allons nous entraîner à utiliser uniquement les données, l'esthétique et la géométrie pour voir comment nous pouvons explorer davantage les données et produire un grand nombre de graphiques différents !

## Exercises

N'oubliez pas, en faisant ces exercices, que personne ne peut se souvenir de tous les codes R du haut de sa tête ! Si vous êtes bloqué, relisez les notes pour essayer de trouver des exemples similaires et voir si vous pouvez ensuite trouver comment copier et ensuite modifier ce code pour atteindre les objectifs de l'exercice. 

Tous les exercices utilisent les données de "BeanSurvey" avec lesquelles nous avons travaillé jusqu'à présent - n'oubliez pas que vous pouvez également revenir en arrière pour consulter la description des données et des variables.

**Exercice 1. Remplacez chacune des occurrences de "ZZZ" du code ci-dessous pour produire un diagramme à barres indiquant les fréquences de la variable "sexe du chef de ménage" `GENDERHH`**

```{r ex2,exercise=TRUE,error=TRUE}

ggplot(data=ZZZ, aes(x=ZZZ)) + 
  geom_ZZZ()

```


**Exercice 2. Identifiez et corrigez la ou les erreurs dans ce code pour produire un boxplot de l'âge du chef de ménage par villagee**

```{r ex1,exercise=TRUE,error=TRUE}
ggplot2(data = BEANSURVEY,  aes(x = AgeHH, y = Village) 
  geom_box()
```


**Exercice 3. Produisez un histogramme de la superficie du terrain. Choisissez la largeur des bars de manière à ce que chacun couvre une superficie de 1 acre**

```{r ex4,exercise=TRUE}

```

**Exercice 4. Realisez un nuage de points montrant le nombre d'adultes sur l'axe des x par rapport au nombre d'enfants sur l'axe des y. Voyez-vous des limites à ce diagramme ?**

```{r ex3,exercise=TRUE}

```


## Annexe : Liens de référence utiles  

Bonne explication a la logique de ggplot:<a href="https://bookdown.org/ael/rexplor/chap6-2.html" target="_blank">Les principes de base de ggplot   </a>  

Aide mémoire ggplot2: <a href="https://thinkr.fr/aide-memoire-ggplot2/" target="_blank">https://thinkr.fr/aide-memoire-ggplot2/</a> 


Introduction à ggplot2: <a href="https://www.datanovia.com/en/fr/lessons/introduction-a-ggplot2/" target="_blank">https://www.datanovia.com/en/fr/lessons/introduction-a-ggplot2/     </a>   


